臺灣雲林地方法院民事判決　　　　　　　95年度簡上字第45號
上　訴　人　丙○○
被　上訴人　丁○○
訴訟代理人　張蓁騏律師
上列當事人間請求禁止越界建築事件，上訴人對於中華民國95年
6 月30日臺灣雲林地方法院虎尾簡易庭94年度虎簡字第66號第一
審判決提起上訴，本院於民國96年1 月17日言詞辯論終結，判決
如下：
    主  文
上訴駁回。
第二審訴訟費用由上訴人負擔。
    事實及理由
壹、程序方面：
一、上訴人經合法通知，未於言詞辯論期日到場，核無民事訴訟
    法第386 條各款所列情形，爰依被上訴人之聲請，由其一造
    辯論而為判決。
二、按訴訟繫屬中為訴訟標的之法律關係，雖移轉於第三人，於
    訴訟無影響，民事訴訟法第254 條第1 項定有明文。查坐落
    雲林縣虎尾鎮○○○段202-152 地號土地及其上建物原為上
    訴人丙○○所有，上訴人於被上訴人提起本件訴訟後（起訴
    日期為民國94年4 月20日），於94年7 月19日將上開土地及
    建物出賣予第三人張宏御，並辦理所有權移轉登記完畢，依
    上開規定，對於本件訴訟不生影響，合先敘明。
貳、實體方面：
一、被上訴人即原審原告起訴主張：
  (一)坐落雲林縣虎尾鎮○○○段201-10地號土地（下稱系爭土地
    ）係被上訴人所有，上訴人於93年4 月6 日經由法院拍賣程
    序取得與系爭土地相鄰坐落同段202-152 地號土地及其上建
    號284 號建物及增建建物，建物門牌號碼為雲林縣虎尾鎮○
    ○路79-2號（下稱系爭建物）。惟系爭建物於建築之初，即
    已無權違章增建，占用被上訴人所有之系爭土地，被上訴人
    於上訴人經拍賣程序標得上開土地及建物後，請求上訴人拆
    除其無權占用被上訴人系爭土地部分之建物，然遭上訴人拒
    絕，嗣被上訴人雖於94年4 月19日雇工拆除系爭建物磚牆部
    分即占用被上訴人系爭土地部分之建築，然上訴人旋即再度
    占用被上訴人系爭土地再為建築。為此，爰依民法第767 條
    規定，請求上訴人將其越界建築無權占用被上訴人系爭土地
    部分之增建建物拆除，並將系爭土地交還被上訴人。
  (二)被上訴人主張上訴人越界建築之情形，係上訴人於94年4 月
    19日雇工拆除系爭建物越界建築部分後，再度占用被上訴人
    系爭土地再為建築，且經被上訴人配偶提出異議之部分，上
    訴人以系爭建物於兩造之前手時，即已有越界建築之情形，
    主張被上訴人不得請求拆除，應無理由。
  (三)系爭土地以外之鄰地建物所有人依法需拆屋還地，乃係基於
    土地所有權權利行使之結果，難認有何違背公共利益之可言
    等語。
二、上訴人即原審被告則以：
  (一)其於92年12月2 日向法院標得坐落雲林縣虎尾鎮○○○段20
    2-152 地號土地及其上建號284 號建物及增建部分，上開土
    地及建物拍賣時，執行法院所繪製之建物測量成果圖及不動
    產權利移轉證明書，均未記載系爭建物增建部分有占用鄰地
    之情形。
  (二)依內政部土地測量局測量結果，系爭建物增建部分占用系爭
    土地面積為16.37 平方公尺，較系爭土地登記面積13.54 平
    方公尺為多，顯見內政部土地測量局之複丈成果圖並不正確
    。
  (三)雲林縣虎尾地政事務所人員曾告知系爭土地之地籍圖有誤，
    內政部土地測量局以錯誤之地籍圖來做測量，其測量結果應
    不得作為系爭建物增建部分有無越界建築之認定依據。
  (四)系爭土地所有人即被上訴人丁○○之前手許蓓瑜，係蔡佳蓁
    之小姑，而上訴人所購得系爭建物之前手，則為許蓓瑜之兄
    嫂蔡佳蓁，是倘系爭建物確有越界建築之情形，則許蓓瑜應
    不可能不知悉，許蓓瑜既已知悉越界建築之情形，而未請求
    拆除越界建築之建物，反將系爭土地出售予被上訴人，則上
    訴人依民法第796 條規定，應已取得法定之占有權源，鄰地
    所有人即被上訴人依法僅得請求上訴人價購越界建築部分之
    土地，而不得請求拆除。
  (五)按權利之行使，不得違反公共利益，或以損害他人為主要目
    的，民法第148 條定有明文，被上訴人所有之系爭土地面積
    僅13.54 平方公尺，不足法定最小建築面積，倘准被上訴人
    拆屋還地之請求，則上訴人所受損害為80.30 平方公尺建物
    ，是得利者小，受損者大，依上開法律規定，被上訴人權利
    之行使，應受限制，不應准許被上訴人拆屋還地之請求。
  (六)又系爭建物前方與屋前10米道路間尚有一塊空地，系爭建物
    並未占用系爭土地等語資為抗辯。
三、本件原審對於被上訴人之請求，判決被上訴人全部勝訴，上
    訴人全部聲明不服，求為廢棄原判決，並駁回被上訴人在第
    一審之訴及假執行之聲請。被上訴人則求為駁回上訴。
四、兩造不爭執之事實：
  (一)被上訴人於93年12月20日以買賣為原因，取得系爭土地之所
    有權。
  (二)上訴人於92年12月2 日經法院拍賣程序，得標取得坐落雲林
    縣虎尾鎮○○○段202-152 地號土地及其上建號284 號建物
    及增建建物之所有權。嗣上訴人於94年7 月7 日將上開土地
    及建物出售予第三人張宏御，並已完成所有權移轉登記。
五、得心證之理由：
    本件之爭點在於(一)系爭建物是否有無權占用被上訴人所有系
    爭土地之事實？(二)被上訴人是否知悉系爭建物有越界建築之
    情形，而未提出異議，因此不得請求拆除越界建築部分之建
    物？(三)被上訴人請求拆除占用被上訴人系爭土地上之建物，
    是否屬於權利濫用？(四)被上訴人請求拆除越界建築部分建物
    之面積，究係應依土地登記謄本記載之面積為13.54 平方公
    尺？或應依內政部土地測量局測量結果即地籍圖計算之面積
    為16.37 平方公尺？(五)被上訴人請求上訴人拆除系爭建物越
    界建築占用被上訴人系爭土地之建物，有無理由？
  (一)系爭建物是否有無權占用被上訴人所有系爭土地之事實？
  1.被上訴人主張系爭土地為其所有，上訴人所購得系爭建物增
    建部分越界建築占用系爭土地之事實，業據被上訴人提出土
    地登記謄本為證，並經原審法院勘驗現場，並囑託內政部土
    地測量局測量屬實，有內政部土地測量局所繪製之鑑定圖1
    份在卷可稽，堪信為真實。
  2.至上訴人雖辯稱：系爭建物及增建部分係其經由法院拍賣程
    序得標取得所有權，系爭建物及建物坐落基地拍賣時，執行
    法院所繪製之建物測量成果圖及不動產權利移轉證明書，均
    未記載系爭建物有占用鄰地之情形，且系爭建物所坐落基地
    前方尚有10米寬道路，是系爭建物並未占用系爭土地云云。
    惟查：
  (1)本件經內政部土地測量局使用精密電子測距經緯儀在系爭土
    地附近周圍施測圖根點，經檢核合格後，作為該測區之控制
    點，然後以各圖根點為基點，用上列儀器分別施測系爭土地
    及附近界址點、使用坵形位置，並將各點施測計算之數值坐
    標輸入電腦，經自動繪圖儀展繪於鑑測原圖上，然後依據雲
    林縣虎尾地政事務所保管之圖解地籍圖數值化成果等資料，
    經與原地籍圖核對相符後，謄繪本案有關地籍圖經界線，與
    前項成果核對檢核後測定於鑑測原圖上，作成鑑定圖，經測
    量結果，附圖所示編號B-C-R-S-B 連接線所圍成之區域，係
    坐落雲林縣虎尾鎮○○○段202-152 地號土地所有權人增建
    部分之建物，逾越使用系爭土地之範圍，其面積16.37 平方
    公尺，此有內政部土地測量局94年9 月5 日鑑定圖1 份在卷
    可參。是依內政部土地測量局所為精密測量過程之測量結果
    製成之鑑定書及鑑定圖，應為正確，而堪以採信。
  (2)至本院民事執行處拍賣時所繪製之建物測量成果圖及不動產
    權利移轉證明書，雖未記載系爭建物增建部分有占用鄰地之
    情形。然查，本院民事執行處93年4 月6 日雲院瑜90執丙字
    第4608號之不動產權利移轉證明書，係以雲林縣虎尾地政事
    務所於90年8 月31日至現場實施測量結果所繪製之測量成果
    圖為依據，上開測量成果圖與內政部土地測量局測量後所繪
    製之鑑定圖雖有不同，但測量結果不同之原因甚多，或因執
    行債務人於查封測量後另有增建，或因地政事務所測量儀器
    精密度不足所造成，其原因不一而足。而本件內政部土地測
    量局所為測量結果，係於兩造訴訟審理中受本院囑託而為測
    量，其所測量者為系爭建物之使用現況，且內政部土地測量
    局所使用之儀器，亦較地政事務所所使用之儀器為精準，是
    內政部土地測量局所為鑑定圖，應與事實相符，而較為可採
    。至本院執行處所核發之不動產權利移轉證明書上雖未記載
    系爭建物增建部分有占用系爭土地之事實，然不動產權利移
    轉證書，尚不足作為系爭建物是否有占用系爭土地之認定依
    據，且亦不得作為上訴人有合法占用系爭土地之法律上權源
    。上訴人以虎尾地政事務所於法院執行時所繪製之建物測量
    成果圖及本院所核發之不動產權利移轉證明書，主張系爭建
    物增建部分並無占用系爭土地云云，自不足採。
  (3)又證人乙○○雖到庭證稱：「201-10、202-152 、202-59三
    筆土地上北面及南面各有一條道路，上面有一筆十米寬道路
    …」「因為201-10實地上還有空地在那邊，201-10門前道路
    是272 地號（重測前是201-5 地號）」等語（見本院95年11
    月17日言詞辯論筆錄），惟查，證人雖曾任虎尾地政事務所
    之測量人員，並於90年間，至系爭建物現場實施測量，惟證
    人所為測量時間距今已5 年有餘，證人所為記憶，是否確實
    可採，已非無疑，況系爭建物之現況，是否與5 年前證人測
    量當時狀況相同，亦不無疑義，且證人所述之空地，是否即
    系爭土地，均有疑問，自難僅以證人上開證詞，遽認系爭建
    物增建部分並未占用系爭土地。上訴人主張：系爭建物前方
    與屋前10米道路間尚有一塊空地，系爭建物並未占用系爭土
    地云云，委無足取。
  (4)另上訴人主張內政部土地測量局測量時，並未考量系爭土地
    已經重測之情形，其所製作之鑑定圖並不可採，且虎尾地政
    事務所之地籍圖亦有錯誤云云，均未據上訴人舉證以實其說
    ，其主張自難遽予採憑。
  (二)被上訴人是否知悉系爭建物增建部分有越界建築之情形，而
    未提出異議，因此不得請求拆除越界建築部分之建物？
  1.按土地所有人建築房屋逾越疆界者，鄰地所有人如知其越界
    而不即提出異議，不得請求移去或變更其建築物，固為民法
    第796 條所明定。惟主張鄰地所有人知其越界而不即提出異
    議者，應就此項事實負舉證責任。且此所定鄰地所有人之忍
    受義務，係為土地所有人所建房屋之整體有一部分逾越疆界
    ，若予拆除，勢將損及全部建築物之經濟價值而設。倘土地
    所有人於所建房屋整體之外，越界加建房屋，則鄰地所有人
    請求拆除，原無礙於原建房屋之整體，即無該條規定之適用
    （最高法院67年度台上字第800 號判例意旨、86年度台上字
    第651 號判決意旨參照）。
  2.經查，被上訴人主張系爭建物越界建築占用系爭土地之事實
    ，乃係被上訴人於94年4 月19日雇工拆除系爭建物磚牆部分
    即占用被上訴人系爭土地部分之建築後，再度占用被上訴人
    系爭土地再為建築之行為，而上訴人並不否認確有於前揭時
    間再為建築，及被上訴人之配偶確曾表示異議之情形，自難
    認本件被上訴人有知上訴人越界建築，而不即提出異議之情
    形，則上訴人主張依民法第796 條規定，被上訴人不得請求
    拆除越界建築部分之建物，難認有據；又縱令系爭建物於兩
    造之前手時，即已有越界建築之情形，因上訴人並未舉證證
    明被上訴人之前手許蓓瑜，於系爭建物興建之初，是否知悉
    上訴人之前手所建造之建物有越界建築而未異議之事實，則
    上訴人主張依民法第796 條規定，被上訴人不得請求移去或
    變更其建築物，亦屬無據。再者，上訴人越界建築部分之建
    物，依現場照片觀之，並參酌內政部土地測量局鑑定書，乃
    係系爭建物增建部分即房屋整體以外增建之辦公室部分，是
    縱使拆除越界建築部分之建物，亦無損於全部建築物之經濟
    價值，是依上開判例意旨，被上訴人自得對之為拆屋還地之
    請求。
  (三)被上訴人請求拆除占用被上訴人系爭土地上之建物，是否屬
    於權利濫用？
  1.按民法第148 條第1 項之規定「權利之行使，不得違反公共
    利益，或以損害他人為主要目的」，其立法意旨係在限制權
    利人行使權利，不得專以損害他人為主要目的，苟權利人行
    使權利不免使他人喪失利益，但苟非以損害為主要目的，即
    不在該條所定範圍之內（最高法院45年台上字第105 號判例
    意旨參照）。
  2.經查，本件被上訴人請求上訴人拆除之建物本即非合法建物
    ，係事後所增建之建物，縱令拆除，僅系爭建物增建部分使
    用面積之減縮，並不至於影響已保存登記建物部分結構之安
    全，且被上訴人被系爭建物占用土地面積係被上訴人系爭土
    地面積之全部，是被上訴人本於其所有權，訴請上訴人拆屋
    還地之行為，難認專以損害上訴人為主要目的，縱上訴人不
    免因被上訴人行使權利之行為而受損害，仍不得謂有前開條
    文之適用。
  (四)被上訴人請求拆除越界建築部分建物之面積，究係應依土地
    登記謄本記載之面積為13.54 平方公尺？或應依內政部土地
    測量局測量結果即地籍圖計算之面積為16.37 平方公尺？
  1.查系爭土地於土地登記謄本上所登載之面積為13.54 平方公
    尺，此有土地登記謄本在卷可參。而內政部土地測量局94年
    9 月5 日鑑定圖所示編號B-C-R-S-B 所圍區域，係坐落雲林
    縣虎尾鎮○○○段202-152 地號土地所有權人增建部分之建
    物逾越使用系爭土地之範圍，其面積16.37 平方公尺，則係
    依地籍圖所製作之數值化成果圖計算之結果，業據證人甲○
    ○即內政部土地測量局第五測量隊副隊長到庭證述明確，並
    有內政部土地測量局94年9 月15日測籍字第0940007986號函
    及函附之鑑定書在卷為憑。顯見系爭土地於土地登記謄本上
    所登載之面積，與依地籍圖測量計算之面積有不符之情形。
  2.按土地法第38條第1 項規定辦理土地登記前，應先辦地籍測
    量，是以每筆土地之面積係依據地籍圖之界址而確定，並非
    先行確定每筆土地之面積然後據以移動界址，其理至明（最
    高法院69年度台上字第308 號判決意旨參照）。申言之，土
    地之面積應依地籍圖之界址以確定其實際面積，而非依土地
    登記謄本上所登記之面積而移動土地之界址。是系爭土地依
    地籍圖測量計算之面積雖與土地登記謄本上所登載面積不同
    ，仍應依地籍圖測量計算之面積為準。
  3.本件經原審法院囑託內政部土地測量局至系爭土地實地測量
    系爭土地被系爭建物占用面積後，測量結果即系爭建物增建
    部分占用系爭土地之面積為16.54 平方公尺，即94年9 月5
    日鑑定圖所示編號B-C-R-S-B 所圍區域面積，雖與系爭土地
    土地登記謄本上所載面積13.54 平方公尺不同。然內政部土
    地測量局所為測量，係測量人員實地勘查後，以電子測距經
    緯儀在系爭土地附近周圍施測圖根點，再以該圖根點為基點
    施測附近界址點，再依地籍圖數值化成果等資料，與原地籍
    圖核對後，謄繪本案有關地籍圖經界線，作成鑑定圖，其施
    測過程精密，已如前述，且係依地籍圖界址所確定之面積，
    是系爭土地之登記面積與內政部土地測量局測量面積雖不相
    同，仍應以內政部土地測量局依地籍圖界址所確定之面積為
    準。準此，系爭建物增建部分建物占用系爭土地之面積應為
    16.37 平方公尺。
  (五)被上訴人請求上訴人拆除系爭建物增建部分越界建築占用系
    爭土地部分，有無理由？
  1.按所有人對於無權占有或侵奪其所有物者，得請求返還之，
    對於妨害其所有權者，得請求除去之，民法第767 條定有明
    文。又以無權占有為原因，請求返還所有物之訴，被告對原
    告就其物有所有權存在之事實無爭執，而僅以非無權占有為
    抗辯者，原告於被告無權占有之事實，無舉證責任。被告應
    就其取得占有，係有正當權源之事實證明之。如不能證明，
    則應認原告之請求為有理由（最高法院72年度臺上字第1552
    號判決意旨參照）。
  2.查系爭土地為被上訴人所有，已見前述，上訴人既未能舉證
    證明系爭建物增建部分有何占有使用系爭土地之法律權源，
    顯為無權占用系爭土地，被上訴人自得請求上訴人拆除無權
    占有系爭土地上之建物，將土地交還被上訴人。從而，被上
    訴人依民法第767 條規定，請求上訴人將坐落雲林縣虎尾鎮
    ○○○段201-10地號土地，如內政部土地測量局94年9 月5
    日鑑定圖編號B-C-R-S-B 所示面積16.37 平方公尺之增建建
    物拆除，並將上開土地返還被上訴人，為有理由，應予准許
    。原審為上訴人敗訴之判決，於法並無不合，上訴意旨仍執
    陳詞指摘原判決不當，並聲明求為廢棄改判，為無理由，應
    予駁回。
六、本件事證已臻明確，兩造其餘之攻擊防禦方法，核與本件判
    決結果無影響，爰不一一論述，併此敘明。
七、據上論結，本件上訴為無理由，依民事訴訟法第436 條之1
    第3 項、第449 條第1 項、第385 條第1 項前段、第78條，
    判決如主文。
中　　華　　民　　國　　96　　年　　1 　　月　　31　　日
                  民事第二庭    審判長　林秋火
                                法  官　陳銘壎
                                法  官  冷明珍
以上正本係照原本作成。
本判決不得上訴。
中　　華　　民　　國　　96　　年　　1 　　月　　31　　日
                                書記官  林美鳳
